【裁判字號】    97,重上,396
【裁判日期】    971224
【裁判案由】    分割共有物
【裁判全文】
臺灣高等法院民事判決                 97年度重上字第396號
上  訴  人  乙○○
訴訟代理人  楊沛生律師
視同上訴人  甲○○
被 上訴 人  丙○○
訴訟代理人  張澤平律師
上列當事人間分割共有物事件，上訴人對於中華民國97年6月30
日台灣士林地方法院97年度重訴字第109號第一審判決提起上訴
，本院於97年12月10日言詞辯論終結，判決如下：
    主  文
上訴駁回。
第二審訴訟費用由上訴人負擔。
    事實及理由
甲、程序方面：
一、按訴訟標的對於共同訴訟之各人必須合一確定者，共同訴訟
    人中一人之行為有利益於共同訴訟人者，其效力及於全體，
    民事訴訟法第56條第1項第1款前段定有明文。本件被上訴人
    於原審起訴請求分割兩造所共有坐落台北市○○區○○段1
    小段45地號、地目：建、面積328平方公尺之土地，暨其上
    同段92建號之建物（以下合稱系爭房地），該訴訟標的法律
    關係對於共同訴訟人必須合一確定。是本件雖僅有上訴人乙
    ○○對於原判決不利部分提起上訴，惟依上開規定，其效力
    及於原審共同被告甲○○，爰併列甲○○為視同上訴人。
二、視同上訴人甲○○經合法通知，未於言詞辯論期日到場，核
    無民事訴訟法第386條所列各款情形，爰依被上訴人之聲請
    ，由其一造辯論而為判決。
乙、實體方面：
一、被上訴人起訴主張：
    系爭房地原屬訴外人即兩造之母親吳蔭華所有，其遺囑表明
    應將系爭房地出售，所得價款於扣除遺產稅及其他雜項支出
    後，按應有部分比例被上訴人4分之1、上訴人乙○○2分之1
    、視同上訴人甲○○4分之1分配餘額。嗣吳蔭華於民國90年
    11月間病逝後，全體共有人於91年7月22日依吳蔭華遺囑所
    載之比例分割繼承而取得系爭房地之所有權。而兩造就系爭
    房地並無因物之使用目的不能分割之情事，亦未有不分割之
    協議，因此被上訴人與甲○○前於96年4月4日委託律師與上
    訴人乙○○協調系爭房地分割事宜，惟未獲答覆。系爭土地
    面積僅為328平方公尺即99.22坪，系爭建物為鋼筋混凝土造
    2層樓之建物，實無法公平分配予各共有人，倘若土地面積
    細分為3筆，日後勢必因面積過小而更難以建築，系爭建物
    為獨棟2樓建物，對外僅有一出入口，顯難以分割為3部分，
    今為公平分配前開房地及防止土地細分，促進共有物之經濟
    效用，乃依民法第823條、第824條之規定，訴請將共有之系
    爭房地變價分割，將變賣所得價金依被上訴人4分之1、乙○
    ○2分之1、甲○○4分之1之比例分配於各共有人。
  （原審判決准予系爭房地變賣，並按被上訴人1/4、上訴人乙
    ○○1/2、視同上訴人甲○○1/4比例分配價金。上訴人不服
    提起上訴。）
    並於本院聲明：駁回上訴。
二、上訴人乙○○則抗辯如下：
    上訴人自系爭房地初建時，即與父母長居此處已近30年，故
    對周遭環境及系爭房地充滿回憶，並多留戀，雖仍有新莊市
    ○○路96巷3號6樓可為居住，但從未居住，而上訴人年歲已
    高，系爭房地鄰近三軍總醫院，上訴人看病、調養甚為方便
    ，若將系爭房地變賣，上訴人勢必搬遷，尚需適應新環境，
    且老來尚須長途跋涉就醫，恐病體不堪負荷。又系爭房地以
    原物分配及金錢補償方式，應無困難。爰請准將系爭房屋1
    樓分歸上訴人保有居住，2樓分為A、B部分由被上訴人及甲
    ○○各有1/2，上訴人以金錢補償1、2樓價差，土地部分，
    則劃為四部份，其中A部分由3人共有以供出入大門，其餘部
    分B面積為C、D之和，由乙○○取得，C、D面積相等，各由
    丙○○、甲○○取得。若丙○○、甲○○不願共有2樓，尚
    可連同C、D土地將之出賣，如此可兼顧3人。至兩造先母所
    書遺囑「出售處理清楚」，其目的係為免兩造為錢反目，依
    上訴人所述而為分割，亦不至違母遺言。
    並於本院聲明：
    (一)原判決廢棄。
    (二)駁回被上訴人第一審之訴。
    (三)請准將系爭房屋及土地分割，分割方法建物部分如附圖甲
      ，1樓部分112.45平方公尺由上訴人乙○○取得，2樓部分
      76.49平分公尺分割為2部分，由甲○○及丙○○各取得
      38.245平方公尺，1樓與2樓之價差，由乙○○補償甲○○
      及丙○○；土地部分分割方法如附圖乙，A部分為建物前
      面空地由3人共有，其餘部分B面積為C、D之和，由乙○○
      取得，C、D面積相等，各由丙○○、甲○○取得。
三、視同上訴人甲○○經合法通知，未於言詞辯論期日到場，亦
    未提出書狀作何聲明或陳述。
四、兩造不爭執之事實：
（一）系爭房地為兩造所共有，被上訴人丙○○應有部分4分之1
      ，視同上訴人甲○○應有部分4分之1，上訴人乙○○應有
      部分2分之1。
（二）系爭房地現場大門入口即為院子，系爭建物為2層樓建物
      ，1樓為3房2廳1衛1廚房，出入口有二，一為客廳大門，
      一為廚房後門。要通往2樓只能經由室內樓梯。2樓為3房1
      衛，樓梯左側房間外有露台。系爭房地目前作住家使用。
（三）吳蔭華於89年5月18日書立代筆遺囑，其中「三、我所遺
      坐落大湖山莊（門牌號碼：台北市內湖區○○○○街63巷
      4號）房屋一棟，在我走後，須出售處理清楚，出售價格
      在扣除遺產稅及其他雜項開支後，其餘價款，其中百分之
      50贈與乙○○，百分之25給甲○○，百分之25給丙○○。
      」。
（四）兩造就系爭房地並無不分割之協議，被上訴人及視同上訴
      人甲○○曾於96年4月4日委託律師，以台北金南郵局第05
      192號存證信函請求上訴人乙○○出面協調系爭房地分割
      事宜。
五、兩造之爭點及論斷：
    被上訴人主張兩造共有之系爭房地以原物分割顯有困難，請
    求准予變價分割等語，為上訴人乙○○所否認，並以前揭情
    詞置辯。是本件兩造爭點為：系爭房地應如何分割？茲論述
    如下：
  (一)按各共有人，得隨時請求分割共有物。但因物之使用目的
      不能分割或契約訂有不能分割之期限者，不在此限。民法
      第823條第1項定有明文。本件系爭房地為兩造所分別共有
      ，而兩造前於原法院內湖簡易庭調解未果，顯見不能就分
      割達成協議，已堪認定。兩造既為系爭房地之共有人，且
      無法就分割達成協議，則被上訴人提起本件訴訟，就系爭
      房地請求裁判分割，依上開規定即無不合，應予准許。
  (二)次按「共有物之分割，依共有人協議之方法行之。分割之
      方法，不能協議決定者，法院得因任何共有人之聲請，命
      為左列之分配：一、以原物分配於各共有人。二、變賣共
      有物，以價金分配於各共有人。」民法第824條第1項、第
      2項亦有明文。而分割共有物究以原物分割或變價分割為
      適當，法院應斟酌當事人意願、共有物之使用情形、經濟
      效用及全體共有人之利益等情形而為適當之分割，不受共
      有人所主張分割方法之拘束。共有物之分割，無論為原物
      分割或變價分割，原則上均應按應有部分之比例分配於各
      共有人。經查：
    １、系爭房地現場大門入口即為院子，系爭建物為2層樓建
        物，1樓為3房2廳1衛1廚房，出入口有二，一為客廳大
        門，一為廚房後門。要通往2樓只能經由室內樓梯。2樓
        為3房1衛，樓梯左側房間外有露台，目前作住家使用，
        有原法院97年5月26日勘驗筆錄1件及現場照片多件在卷
        可稽（見原審卷頁70-71、85-95），且系爭土地面積僅
        為328平方公尺即99.22坪，系爭建物為鋼筋混凝土造2
        層樓之建物，倘依兩造之應有比例為原物分割，實有礙
        其經濟效用，且原物分割後兩造並無各自獨立之門戶出
        入，有損系爭房地完整性，勢必破壞系爭建物之使用現
        狀，造成日後使用上困難，無法發揮經濟上之利用價值
        ，可見本件以原物分割，實有困難。
    ２、民法第824條第3項規定「以原物為分配時，如共有人中
        有不能按其應有部分受分配者，得以金錢補償之」，係
        指共有人已就原物受分配，但其受配部分較其應有部分
        計算者為少之情形而言，若將原物全部分配予共有人中
        之一人或數人，而對其餘共有人全不予分配，僅以金錢
        補償者，則非裁判分割之方法，最高法院62年度台上字
        第2575號判例可資參照，是上訴人乙○○於原審主張將
        系爭房地全部分割與其所有，再由其補償價金與被上訴
        人及視同上訴人甲○○云云，於法尚有未合。
    ３、又系爭建物1樓面積為112.45平方公尺，2樓面積為76.4
        9平方公尺，有建物登記簿謄本附卷可憑（見原審卷頁8
        ）。依上訴人乙○○所提「系爭建物1樓部分由其取得
        ，2樓部分分由甲○○及丙○○各取得38.245平方公尺
        ；土地部分，系爭建物前面空地由3人共有，其餘部分
        土地B面積由乙○○取得，C、D面積相等各由丙○○、
        甲○○取得」」之分割方案，上訴人乙○○所分配之建
        物面積顯逾其持分應分配之面積，至被上訴人及視同上
        訴人甲○○受分配之建物面積則不及其等應有部分，且
        兩造就土地部分受分配面積，核與依建物受分配面積應
        占之土地面積，亦有未符，加以依上開方案分配，被上
        訴人及視同上訴人甲○○須利用室內樓梯經由1樓屋內
        始得對外出入，勢必造成日後使用或轉售之困難，無法
        發揮系爭房地之經濟效用，顯不符合全體或多數共有人
        之利益，由此益徵系爭房地難以對全體或多數共有人有
        利方式為原物分割。
    ４、本院審酌上述系爭房地之狀況、面積、使用情形與原物
        分割之經濟效用減損情形，認為顯難以原物分割之方式
        分配予兩造，而將系爭房地變賣，以價金分配於各共有
        人較為妥適，且符合兩造先母吳蔭華所立遺囑之遺願。
        準此，系爭房地應予變賣，所得價金應按兩造應有部分
        比例即被上訴人4分之1、上訴人乙○○2分之1、甲○○
        4分之1予以分配。
六、綜上所述，被上訴人依民法第823條、第824條之規定，本於
    共有人地位，請求就系爭房地定分割方法，並無不合。本院
    審酌共有人利益均衡、共有物之利用及社會經濟，認原審所
    定分割方法即准將系爭房地變賣，並按被上訴人4分之1、上
    訴人乙○○2分之1、甲○○4分之1分配價金，於法並無違誤
    。上訴意旨指摘原判決不當，求予廢棄改判，為無理由，應
    予駁回。
七、本件為判決之基礎已臻明確，兩造其餘攻擊及防禦方法核與
    本件判決結果不生影響，爰不再逐一論駁，附此敘明。
丙、據上論結，本件上訴為無理由，依民事訴訟法第449條第1項
    、第463條、第385條第1項前段、第78條、第85條第1項前段
    ，判決如主文。
中    華    民    國    97    年    12    月    24    日
                    民事第十四庭
                        審判長法  官  張  蘭
                              法  官  黃麟倫
                              法  官  鄭純惠
正本係照原本作成。
如不服本判決，應於收受送達後20日內向本院提出上訴書狀，其
未表明上訴理由者，應於提出上訴後20日內向本院補提理由書狀
（均須按他造當事人之人數附繕本）上訴時應提出委任律師或具
有律師資格之人之委任狀；委任有律師資格者，另應附具律師資
格證書及釋明委任人與受任人有民事訴訟法第466條之1第1項但
書或第2項（詳附註）所定關係之釋明文書影本。
中    華    民    國    97    年    12    月    25    日
                              書記官  劉麗芬
附註：
民事訴訟法第466條之1（第1項、第2項）：
對於第二審判決上訴，上訴人應委任律師為訴訟代理人。但上訴
人或其他法定代理人具有律師資格者，不在此限。
上訴人之配偶、三親等內之血親、二親等內之姻親，或上訴人為
法人、中央或地方機關時，其所屬專任人員具有律師資格並經法
院認為適當者，亦得為第三審訴訟代理人。


司法院資訊處製作；財團法人民間司法改革基金會備份。
